臺灣高等法院高雄分院民事判決　　　　　100年度上字第145號
上　訴　人　劉文遠
訴訟代理人　孫志鴻律師
被 上 訴人　周黃珠金
訴訟代理人　周來旺
上列當事人間因所有權移轉登記事件，上訴人對於民國100 年5
月27日臺灣高雄地方法院100 年度訴字第419 號第一審判決提起
上訴，本院於100 年11月30日辯論終結，茲判決如下：
    主  文
上訴駁回。
第二審訴訟費用由上訴人負擔。
    事 實 及 理 由
一、上訴人主張：上訴人與訴外人李慶泉前於民國84年8 月間，
    合資購買坐落高雄市○○區○○段15-6、15-26 、15-27 、
    15-28 、15-29 、15-31 、15-32 地號等8 筆土地合建房屋
    ，為便於興建房屋，復商議各找4 人作為借名登記之「人頭
    」，並由借名登記人出具資料申請建築執照施工興建，上訴
    人及李慶泉業於86年8 月4 日取得建築改良物所有權狀，惟
    嗣後因銷售不易，上訴人乃於同年12月間與李慶泉協議分配
    合建房地，兩人各分得4 戶，其中分配與上訴人之坐落上開
    15-31 地號土地及其上同段2490建號房屋即門牌號碼高雄市
    仁武鄉○○○街176 號（下稱系爭房地），當初係借用被上
    訴人名義登記，詎被上訴人竟扣留系爭房屋之鑰匙、土地暨
    建物所有權狀，百般阻撓上訴人出售，經上訴人於99年6 月
    17日發函終止兩造借名登記契約，並請被上訴人辦理所有權
    移轉登記，惟均未獲置理，為此爰依民法第179 條規定，訴
    請判令：被上訴人應將系爭房地所有權移轉登記予上訴人。
    原審為上訴人敗訴之判決，上訴人不服，提起上訴，聲明：
    (一)原判決廢棄。(二)被上訴人應將系爭房地所有權移轉登記予
    上訴人。
二、被上訴人則以：系爭房地當初雖係上訴人借用被上訴人之名
    義登記，但系爭房地貸款本息都由被上訴人繳納，上訴人乃
    開立2 紙本票交與被上訴人，並於87年3 月25日在代書事務
    所簽立切結書（下稱系爭切結書），承諾於87年6 月25日前
    申辦系爭房地所有權移轉及抵押權義務人及債務人名義變更
    登記，如逾期未能辦理完畢，則願意拋棄系爭房地所有權並
    讓與訴外人周來旺，至系爭房地抵押債務則由周來旺承受以
    抵付買賣價款。嗣後上訴人發生跳票問題避不見面，被上訴
    人為免系爭房地遭拍賣，乃承受系爭房地貸款並繳納本息迄
    今，而此段期間亦均由被上訴人負責繳納系爭房地之水電費
    、瓦斯費及相關稅捐，因被上訴人已為登記名義人，且係周
    來旺大嫂，故未辦理移轉登記，上訴人已非所有權人，所為
    請求並無理由等語，資為抗辯。於本院聲明：上訴駁回。
三、兩造不爭執事項：
  (一)系爭房地原係上訴人所有，於84年間借用被上訴人名義登記
    ，被上訴人現仍為系爭房地之登記名義人。
  (二)被上訴人已收受上訴人於99年6 月7 日終止借名登記契約之
    通知。
  (三)上訴人於87年3 月25日開立金額8 萬元之本票2 紙，並簽立
    系爭切結書1 紙交與周來旺。
  (四)系爭房地自辦理抵押貸款迄今該貸款本息及相關稅金均由被
    上訴人繳納。
四、關於本件爭點「被上訴人執系爭切結書抗辯系爭房地業已移
    轉為周來旺所有，兩造借名登記契約已不存在，上訴人是否
    不得再主張所有之權利」，本院之判斷為：
  (一)按借名登記契約乃當事人約定一方經他方同意，而就屬於一
    方現在或將來之財產以他方名義為所有人或權利人登記，該
    契約依私法自治原則，並無不可，除有脫法行為或通謀虛偽
    意思表示之情形外，自應承認其效力。此種借名登記契約，
    其性質與委任契約類同，應類推適用委任關係終止、消滅之
    規定。又委任關係，當事人之任何一方得隨時終止契約。受
    任人以自己之名義，為委任人取得之權利，應移轉權利於委
    任人，民法第541 條第2 項及第549 條第1 項分別定有明文
    。
  (二)兩造不爭執系爭房地係於84年間上訴人借用被上訴人名義登
    記，原告為真正所有權人之事實（原審卷第52頁），堪信為
    真，則上訴人本得隨時終止該借名登記契約，請求被上訴人
    將系爭房地辦理移轉登記，回復登記名義人為上訴人所有。
    惟被上訴人提出上訴人不爭執真正之系爭切結書，抗辯上訴
    人違反系爭切結書約定內容，系爭房地於87年6 月25日業由
    周來旺受讓為合法所有權人，上訴人不得再對系爭房地主張
    權利等語，上訴人則主張因被上訴人扣留印鑑證明及系爭房
    地所有權狀，致無從依系爭切結書辦理移轉登記及抵押債務
    承受事項等情。
  (三)經查，系爭切結書係上訴人簽具交付周來旺持有，其內容載
    稱：立切結書人劉文遠投資分配所有高雄縣仁武鄉○○段15
    -30 、31號土地及建物門牌仁怡二街174 、176 號現登記名
    義人張麗雲、周黃珠金。立切結書人應於87年6 月25日前申
    辦所有權移轉與立切結書人指定人並辦理抵押權之義務人及
    債務人名義變更登記完畢，如逾期未能辦理完畢，則前項土
    地及建物所有權立切結書人願意拋棄權利讓渡與周來旺，至
    抵押債務1000萬元由周來旺承受以抵付買賣價款等詞（原審
    卷第86頁）。又系爭房地設定抵押權以擔保以被上訴人名義
    ，於86年9 月1 日聯邦商業銀行貸款290 萬元、86年12月23
    日貸款210 萬元，合計500 萬元之債權；該等債權於94年5
    月27日清償，改向玉山銀行貸款110 萬元及300 萬元，有聯
    邦商業銀行100 年9 月26日100 聯高雄字第71號函及玉山銀
    行七賢分行100 年3 月29日玉山七賢（消）字第1000329003
    號函足憑（本院卷第48至66頁及原審卷第62頁至66頁）。前
    開抵押貸款迄今該貸款本息及相關稅金均由被上訴人繳納；
    上訴人於書立切結書同日簽發87年9 月25日、87年10月25日
    到期，金額皆為8 萬元之本票（以清償周來旺代為清償以系
    爭房地向聯邦商業銀行貸款290 萬、210 萬元本息），並未
    兌現；系爭房地迄今仍登記為被上訴人所有，並為抵押債務
    之設定義務人及上訴人未於87年6 月25日完成系爭切結書所
    承諾辦理移轉登記及承受抵押債務等情，為上訴人所不爭執
    ，自堪信實。則依系爭切結書之約定，即應發生上訴人拋棄
    系爭房地權利並讓渡與周來旺之法律效果。
  (四)上訴人雖主張書立系爭切結書時有約定被上訴人應先交出鑰
    匙、印鑑證明及所有權狀，因被上訴人未依約履行，致無從
    辦理云云，為被上訴人所否認。上訴人請求訊問當時在場之
    證人李輝煌，然李輝煌到庭亦否認聽聞前開約定或兩造因此
    發生爭執等情（本院卷第87、88頁），不能證明上訴人所述
    屬實，自無足取。從而，依系爭切結書約定，系爭房地業於
    87年6 月25日讓渡與周來旺，上訴人已失其所有之權利，兩
    造借名登記契約已不存在，堪予認定，是上訴人主張於99年
    6 月7 日對被上訴人為終止借名登記契約之通知，被上訴人
    無占用系爭房地之法律上原因云云，自不足取。
五、綜上所述，上訴人依民法第179 條不當得利之法律關係，請
    求被上訴人應將系爭房地所有權移轉登記予上訴人，為無理
    由，不應准許。原審為上訴人敗訴之判決，並無不合。上訴
    意旨指摘原判決不當，求予廢棄改判，為無理由，應予駁回
    。
六、據上論結，本件上訴為無理由，依民事訴訟法第449 條第1
    項、第78條，判決如主文。
中    華    民    國    100   年    12    月    7     日
                            民事第四庭
                                審判長法官  蔡文貴
                                法      官  李昭彥
                                法      官  陳真真
以上正本證明與原本無異。
如對本判決上訴，須於判決送達後20日內向本院提出上訴狀，其
未表明上訴理由者，應於上訴後20日內向本院提出上訴理由書（
均須按他造當事人之人數附繕本）。上訴時應提出委任律師或具
有律師資格之人之委任狀，並依附註條文規定辦理。如委任律師
提起上訴者，應一併繳納上訴審裁判費。
中    華    民    國    100   年    12    月    7     日
                                書  記  官  陳金卿
附註：
民事訴訟法第466 條之1 ：
對於第二審判決上訴，上訴人應委任律師為訴訟代理人，但上訴
人或其法定代理人具有律師資格者，不在此限。
上訴人之配偶、三親等內之血親、二親等內之姻親，或上訴人為
法人、中央或地方機關時，其所屬專任人員具有律師資格並經法
院認適當者，亦得為第三審訴訟代理人。
第1 項但書及第2 項情形，應於提起上訴或委任時釋明之。